臺灣高等法院刑事判決
109年度上更一字第93號
上  訴  人  
即  被  告  宋紹維



指定辯護人  馬翠吟律師
上列上訴人因違反毒品危害防制條例案件，不服臺灣臺北地方法
院107年度訴字第793號，中華民國108年1月31日第一審判決（起
訴案號：臺灣臺北地方檢察署107年度偵字第24616號），提起上
訴，經判決後，由最高法院發回更審，本院判決如下：
    主  文
原判決撤銷。
宋紹維無罪。
    理  由
一、公訴意旨略以：被告宋紹維明知大麻、愷他命係分別經我國
    主管機關列管之第二、三級毒品，不得販賣，基於販賣第三
    級毒品之犯意，於民國106年7月31日晚間某時，在臺北市松
    山區吉祥街16巷內，以新臺幣（下同）2000元，販賣愷他命
    1包予陳奕任；另基於販賣第二級毒品之犯意，於106年11月
    7日16時26分許，在臺北市松山區台北文華東方酒店大廳，
    以1萬元，販賣大麻10克予陳念宏。嗣於107年10月8日上午1
    1時40分許，為警持臺灣臺北地方檢察署檢察官所核發之拘
    票，在其位於新北市○○區○○○路000巷00號13樓之1之居處，
    將其拘提到案，並扣得大麻研磨器1罐（含第2級毒品大麻、
    淨重0.22公克)、吸食器、I PHONE手機2支、BQ手機2支。因
    認被告涉犯毒品危害防制條例第4條第2項之販賣第二級毒品
    罪嫌、第4條第3項之販賣第三級毒品罪嫌云云。
二、按犯罪事實應依證據認定之，無證據不得認定犯罪事實；不
    能證明被告犯罪者，應諭知無罪之判決，刑事訴訟法第154
    條第2項、第301條第1項分別定有明文。又事實之認定，應
    憑證據，如未能發現相當證據，或證據不足以證明，自不能
    以推測或擬制之方法為裁判基礎；認定犯罪事實所憑之證據
    ，雖不以直接證據為限，間接證據亦包括在內，然無論直接
    或間接證據，其為訴訟上之證明，須於通常一般之人均不致
    於有所懷疑，而得確信其為真實之程度者，始得據之為有罪
    之認定，倘其證明尚未達到此一程度，而有合理之懷疑存在
    時，即無從為有罪之認定；認定不利於被告之事實，須依積
    極證據，茍積極證據不足為不利於被告事實之認定時，即應
    為有利於被告之認定，更不必有何有利之證據。又依刑事訴
    訟法第161條第1項之規定，檢察官對於起訴之犯罪事實，仍
    應負提出證據及說服之實質舉證責任，倘其所提出之證據，
    不足為被告有罪之積極證明，或其指出證明之方法，無從說
    服法院以形成被告有罪之心證，基於無罪推定之原則，自應
    為被告無罪判決之諭知（最高法院30年上字第816號、40年
    台上字第86號、76年台上字第4986號、92年台上字第128號
    判例參照）。
三、公訴意旨認被告涉犯上述罪嫌，係以被告於警詢及偵查中之
    供述，證人陳奕任、陳念宏於警詢及偵查中之證述、106年7
     月31日監視錄影翻拍畫面3 張、106年11月7日監視錄影翻
    拍畫面4 張、監視錄影光碟1 片、內政部警政署刑事警察局
    搜索扣押筆錄、扣押物品目錄表1 份等證據，為其主要論據
    。惟訊據被告堅決否認有販賣第二級、第三級毒品犯行，辯
    稱：伊不確定於起訴書所載犯罪事實一之時地有無與陳奕任
    見面；伊之前向陳念宏借錢，有於起訴書所載犯罪事實二之
    時地與陳念宏見面還款云云。經查：
  販賣第三級毒品愷他命予陳奕任部分：
　㈠證人陳奕任於偵查中證稱：「我那天（指106年7 月31日）跟
    被告買K他命，交易的數量為1包，1至2克，2000元，我以前
    藥抽得很兇，所以很多抽藥的藥頭都會加微信，去年跟被告
    交易，差不多3個月以上，但是他們組人都換來換去，不是
    只有他在輪班，因為藥頭那邊打過去早上是一個人，晚上是
    另一個人」云云（見監他卷第99頁）。然於原審審理時則證
    稱：「（你於107年10月8日檢察官偵訊時稱：在106年7  月
    31日在吉祥路16巷處是跟被告買K他命的，對此有何意見？
    ）當初一開始我在警局時我是說我有點忘記了，後面是他給
    我照片，警察說這很明顯，就是在買毒品，我就說可能是，
    所以後面我就改說應該是在那邊買毒品，因為當初是一個警
    員下班的時間騎機車經過拍照，當天我在做筆錄時那個警察
    在，當時我在警局的時候就有講過了，所以我就照著在警局
    講的」、「（當天你在檢察官偵訊時是否有具結表示要據實
    陳述？）沒有吧，我是照著印象中講的，但時間很久，記憶
    有點模糊，所以我不是很肯定」、「（當時警方問你是否認
    識宋紹維，你說不算認識，就是賣藥給我的人，你對你當時
    所述有何意見？）沒有意見，但我那時好像把他搞成一個叫
    大塊的人，也是因為我知道他因毒品被抓，所以我可能把大
    塊跟他混成一個人，大塊好像兩三年前就被關了，所以做筆
    錄時我有問警察，當時前面我就覺得我可能在那邊買毒品，
    所以我說他就是賣藥給我的人」、「（你怎麼會把宋紹維跟
    大塊誤認？）因為當時警察來帶我走的時候，只有告訴我名
    字，給我看的剛剛的照片又很模楜，但是指認照片是正臉照
    一清二楚，所以我就知道他是誰。而且我跟他也不算是真的
    朋友，所以我連他叫什麼都會講錯，我叫他宋紹清」等語（
    見原審卷第309至316頁）。顯見證人陳奕任前後證述不一，
    是證人陳奕任於偵查中之證述「106年7 月31日跟被告買K他
    命，交易的數量為1包重量1至2克價金2000元」云云，是否
    屬實，已有可疑。
　㈡按施用毒品者所稱向他人購買毒品之供述，須無瑕疵可指，
    並有其他補強證據佐證，以擔保其供述之真實性。所謂補強
    證據，必須與施用毒品者關於毒品交易之供述，具有相當程
    度之關聯性，而足以令人確信該陳述為真實之證據，始足當
    之。且販賣毒品罪，須以所販賣者確屬毒品為成立要件之一
    ，是否確屬毒品，應依證據證明之（例如經由扣得之證物檢
    驗出毒品成分，或經由施用者之尿液檢驗出毒品反應），並
    應於理由內說明其所憑之依據。被告固供承有與證人陳奕任
    見面，惟自始否認有販賣愷他命予陳奕任，本案亦未經扣得
    任何愷他命之證物，亦乏陳奕任尿液檢驗有愷他命陽性反應
    之相關報告可資參佐。縱依卷附監視錄影翻拍畫面，足以佐
    證被告供承與陳奕任見面乙節屬實，仍無雙方見面進而交易
    之毒品種類、數量、交易金額及方式等合致販賣第三級毒品
    構成要件之相關佐證。尚難僅以證人陳奕任有瑕疵之指述及
    卷附監視錄影翻拍畫面而遽採為不利於被告之認定。
  販賣第二級毒品大麻予陳念宏部分：
  ㈠證人陳念宏於偵查中證稱：「李乘欣叫我當天（指106年11月
    7日）跟被告拿毒品，毒品是大麻，大麻1小包大概是10克的
    量，大約1萬元，被告交付毒品給我，我沒有付錢給被告，
    應該是李乘欣跟被告算」云云（見原審卷第215至218頁）。
    然於原審審理時則證稱：「係警察誘導我指認大麻，警詢筆
    錄做到一段，即關掉錄音錄影，跟我講與被告有交易大麻，
    警察說檢察官專辦毒品案，希望我配合，我就順著警察的意
    思，檢察官訊問時我是講錯，李乘欣叫我去跟被告收錢，只
    有拿錢而已，沒有拿大麻，金額、大麻重量都是我自己編的
    」等語（見原審卷第125至130頁），顯見證人陳念宏前後證
    述不一。是證人陳念宏於偵查中證述「被告於106年11月7日
    在臺北市松山區台北文華東方酒店大廳，向被告以1萬元買
    大麻10克」云云，是否屬實，已有可疑。
　㈡再稽諸原審於107 年12月17日準備程序，勘驗陳念宏於107 
    年10月18日接受檢察官訊問時之錄影光碟，依原審準備程序
    筆錄記載：陳念宏就其與被告在東方文華酒店大廳見面之目
    的，初供稱係受「李乘欣」指示前往向被告收取地下匯兌款
    項，檢察官質以其為何於警詢中指述當日係向被告購買大麻
    ，隨即答稱：那時候警察說，檢察官是專門偵辦毒品案的，
    所以要我們直接指認被告是賣毒品的等語。嗣經檢察官詰問
    ，改稱：「應該順便也拿地下匯兌的錢，都有，毒品跟地下
    匯兌的錢。」檢察官進一步詢問購買之大麻數量，復稱：「
    大概10克至50克不等」。「（10克至50克不等？怎麼會差這
    麼多？）因為有大小包阿。」「（有大包、小包，不只一包
    ？）嗯。」「是由李乘欣叫我過去跟他拿東西，然後他直接
    就拿一包東西給我，大概是多少多少，最後一次就是一大包
    。」「（最後一次一大包？）就大概是50克。」「（最後一
    次是哪一次，拍到的那一次？）對。」「（那錢是怎麼算的
    ？如果是小包的話，你有拿錢給他嗎？）都沒有。」「（你
    為什麼之前會說以1萬塊跟他買？）1萬塊跟他買？」「（這
    裡寫的阿？）大概是聽李乘欣這樣講的，就李乘欣叫我們去
    跟他拿東西，大概是電話、跟對方講電話，大概是多少錢多
    少錢，大概是一小包的東西這樣子。」「（到底是誰在用的
    毒品？）李乘欣。」「（那你之前怎麼說是你？）之前我沒
    有說是我。」「（為何說是你跟被告交易？）之前？」「（
    對阿，你這邊都〈指著卷宗〉，我跟被告交易，你的意思是什
    麼，你跟他拿喔？）李乘欣叫我去跟他拿。」「（你如果想
    早點出來，你就講坦白一點好不好？）好。」「（到底又，
    你又亂講，那我就再給你多一條，你就不要出來了，好不好
    ？）沒有，沒有亂講」云云（見原審卷第213至219頁）。綜
    觀陳念宏於偵查中所為上揭陳述經過及內容，其於偵訊伊始
    即否認向被告購買或取得大麻，並稱警詢係警方要求配合指
    述。嗣雖仍指稱向被告取得大麻，但關於當日取得大麻之數
    量是10或50公克、一大包或小包、有無給付價金、大麻是伊
    自己或「李乘欣」所購買等各節，偵訊當日前後所述非但不
    一致，與其前於警詢指述，係以新臺幣5 萬元之對價向被告
    購買大麻50公克，價金由地下匯兌手續費中扣除，現場未交
    付現金之證詞，亦不相合（見偵卷第60頁），已有瑕疵可指
    。況依卷附偵查報告記載：本件雖經法院核准對被告實施通
    訊監察，但通聯內容均與本案案情無關，研判犯嫌間已不再
    使用傳統電話聯繫方式，藉以躲避警方追緝等詞（見監他卷
    第60頁）。則陳念宏指稱「李乘欣」以電話聯絡被告購買1 
    萬元之大麻10公克，似與卷內資料亦不相合。佐以檢察官於
    詰問過程，為了釐清陳念宏所述之真實性，一再曉諭，表示
    ：「我跟你講就算毒品也沒關係阿」、「我跟你講，那個沒
    驗尿啦，那都幾百年前的事了啦，吸毒不會有事啦、這樣可
    以嗎」、「你是買的人，你又不是賣的人，這樣跟你講夠明
    白吧」、「還是你想再多一條，你亂講就再多一條喔」、「
    你不要在那邊胡說八道好不好」等語，是陳念宏於偵查及原
    審證稱係受警方要求配合指述被告販毒，復因遭詰問，始虛
    構向被告購買大麻等情，非無所本。
　㈢證人之證言，雖足為證據資料之一種，但證人之陳述顯有疑
    義時，法院仍應調查其他必要之證據，以資認定，不得專憑
    不實不盡之證詞，作為判決之唯一依據。證人陳念宏於偵查
    中之證詞顯有瑕疵，又無其他證據足資佐證與事實相符，自
    難遽採為判決之基礎。　
  綜上所述，檢察官所提出之證據，尚不足以為被告犯販賣第
    二級、第三級毒品罪之積極證據，或其指出證明之方法，經
    本院逐一剖析，相互參酌，仍無從形成被告有罪之心證，是
    不能證明被告犯罪。
四、原審認被告犯販賣第二級、第三級毒品罪事證明確，據以論
    罪科刑，容有未洽。被告否認犯罪提起上訴，指摘原判決有
    罪不當，為有理由，應由本院將原判決撤銷，諭知被告無罪
    之判決。
據上論斷，應依刑事訴訟法第369條第1項前段、第364條、第301
條第1項，判決如主文。
本案經檢察官許祥珍到庭執行職務。
中　　華　　民　　國 　109　　年　　 7 　 月　　30  　日
                  刑事第八庭  審判長法　官 陳世宗
                                    法　官 呂寧莉
                                    法　官 周明鴻
以上正本證明與原本無異。
被告不得上訴。
檢察官如不服本判決，應於收受送達後20日內向本院提出上訴書
狀，其未敘述上訴之理由者並得於提起上訴後20日內向本院補提
理由書（均須按他造當事人之人數附繕本）「切勿逕送上級法院
」。
                                    書記官 謝雪紅
中　　華　　民　　國　　109 　年　　7 　　月　　30　　日